ACORDAO-COMPLETO-2515654

ACÓRDÃO DE RELAÇÃO

ACÓRDÃO DE RELAÇÃO 2568/2021 ATA 42/2021 - PLENÁRIO

Acórdão 2568/2021-TCU-Plenário
VISTOS e relacionados estes autos de representação, com pedido de medida cautelar, formulada pela empresa Contato Internet Eireli em face do Pregão Eletrônico 43/2021, lançado pelo Tribunal Regional Eleitoral de Santa Catarina com objetivo de contratar empresa para prestação de serviço de acesso à Internet de banda larga para suas unidades administrativas. 
Considerando que a representante se insurgiu contra suposta irregularidade de sua inabilitação para o item 5 do certame, o qual foi homologado à empresa classificada em segundo lugar (Acessoline Telecomunicações Ltda.) , com valor adjudicado de R$ 202.560,00, 
Considerando que a representante informa que sua inabilitação se deveu ao fato de não ter sido incluído junto ao Sicaf, para fins de qualificação econômico-financeira, o balanço patrimonial, falha essa atribuída à empresa que lhe prestou serviços de cadastramento junto ao referido sistema, 
Considerando que a representante informa que nas razões de seu recurso tais fatos foram levados ao conhecimento do órgão licitante, havendo a representante alertado a pregoeira sobre a possibilidade de realizar diligência para comprovar a regularidade do balanço patrimonial, em consonância com a mais recente jurisprudência deste Tribunal, e que, não obstante, aquela não acatou quaisquer dessas alegações sob o argumento de que era responsabilidade da empresa apresentar todos os documentos de habilitação no momento do certame, 
Considerando que, no exame realizado sobre a matéria, a Secretaria de Controle Externo de Aquisições Logísticas - Selog apurou que o certame foi dividido em seis itens de acordo com a localidade da prestação dos serviços, sendo o item 5 correspondente à prestação dos serviços em Criciúma/SC, tendo a representante ofertado o melhor lance no montante de R$ 199.996,36, inferior, portanto, à segunda colocada, em R$ 2.563,64,
Considerando que, segundo apurado, o recurso administrativo foi rejeitado em razão de entendimento da pregoeira de que o acórdão trazido pela então recorrente (Acórdão 1211/2021-TCU-Plenário) , no qual foi apresentado entendimento que permitiria a inclusão de novo documento comprobatório de condição preteritamente atendida pelo licitante, após o momento estabelecido na norma regulamentadora, ao fundamento do disposto nos arts. 17, inciso VI, e 47 do Decreto 10.024/2019, reprisados no edital (subitem 10.8) , não representaria entendimento consolidado de forma uníssona pelo TCU, especialmente porque em outros julgados que trataram da matéria esta Corte proferiu entendimento que reafirmaria a literalidade das regras contidas no art. 26 do decreto regulamentador, especificamente quanto à impossibilidade de admissão posterior de documentos que já deveriam ter sido apresentados,
Considerando, todavia, que a Secretaria de Controle Externo de Aquisições Logísticas aponta que "Não obstante a análise completa do recurso, feita acima pela pregoeira, abordando todos os argumentos trazidos pela recorrente e explicitando os fundamentos jurídicos da sua decisão, de fato assiste razão à representante" em face do que se decidiu no recente Acórdão 1211/2021-TCU-Plenário (Rel. o Ministro Walton Alencar Rodrigues) ,
Considerando o teor da análise empreendida pela Selog, consignada no seguinte trecho da instrução de peça 16, segundo ao qual:
Em recente jurisprudência, o ministro Walton de Alencar Rodrigues, ao proferir seu voto como relator do Acórdão 1211/2021-TCU-Plenário, assim se pronunciou acerca dessa questão (grifos ausentes no original) :
Embora a regra atual seja a apresentação da documentação de habilitação até a data e o horário estabelecidos para abertura da sessão pública, podendo o licitante retirá-la ou substituí-la até então, nos termos do art. 26, caput, do recente Decreto 10.024/2019, o art. 47 do mesmo normativo abre a possibilidade, tanto na fase de julgamento das propostas quanto na de habilitação, de o pregoeiro sanar erros ou falhas que não alterem a substância das propostas, dos documentos e sua validade jurídica, mediante decisão fundamentada, registrada em ata e acessível aos licitantes. O art. 17, inciso VI, por sua vez, estabelece como dever do pregoeiro sanear erros ou falhas que não alterem a substância das propostas, dos documentos de habilitação e sua validade jurídica.
 (...) 
Como visto, a interpretação literal do termo '[documentos] já apresentados' do art. 26, § 9º, do Decreto 10.024/2019 e da vedação à inclusão de documento 'que deveria constar originariamente da proposta', prevista no art. 43, §3º, da Lei 8.666/1993 pode levar à prática de atos dissociados do interesse público, em que o procedimento licitatório (meio) prevalece e ganha maior importância que o resultado almejado, qual seja, a obtenção da proposta mais vantajosa para a Administração (fim) .
Imperioso observar que, visto por este prisma, a interpretação literal desses comandos legais vai contra o entendimento da jurisprudência deste Tribunal, no sentido de que o edital não constitui um fim em si mesmo. Cito caso semelhante à situação ora tratada em que, por meio do Acórdão 1758/2003-TCU-Plenário, de minha relatoria, o TCU considerou regular a inclusão de documentos no processo licitatório, no ato da sessão, conforme autorizado pela pregoeira, no exercício de suas regulares atribuições, tratadas no art. 11, incisos XIII e XIV, do Decreto 3.555/2000.
O edital de licitação constitui instrumento para a consecução das finalidades do certame licitatório, quais sejam, assegurar a contratação da proposta mais vantajosa para a Administração e a igualdade de oportunidade de participação dos interessados, nos termos do art. 3º, caput, da Lei 8.666/93. Dessa maneira, a interpretação e a aplicação das regras estabelecidas devem ter por norte o atingimento dessas finalidades, evitando-se o apego a formalismos exagerados, irrelevantes ou desarrazoados, que não contribuam para esse desiderato.
As regras de licitações e a jurisprudência vêm evoluindo nesse sentido, sendo possível, por exemplo, ante à falta de juntada de comprovantes de regularidade fiscal pelo licitante, a consulta, pelo próprio agente público que conduz o certame, a sítios públicos em que constem tais documentos, nos termos do art. 40, parágrafo único, do Decreto 10.024/2019.
Em alinhamento com esse entendimento, a vedação à inclusão de documento 'que deveria constar originariamente da proposta', prevista no art. 43, § 3º, da Lei 8.666/1993, deve se restringir ao que o licitante não dispunha materialmente no momento da licitação. Caso o documento ausente se refira a condição atendida pelo licitante quando apresentou sua proposta, e não foi entregue juntamente com os demais comprovantes de habilitação ou da proposta por equívoco ou falha, haverá de ser solicitado e avaliado pelo pregoeiro.
Isso porque admitir a juntada de documentos que apenas venham a atestar condição pré-existente à abertura da sessão pública do certame não fere os princípios da isonomia e igualdade entre as licitantes e o oposto, ou seja, a desclassificação do licitante, sem que lhe seja conferida oportunidade para sanear os seus documentos de habilitação, resulta em objetivo dissociado do interesse público, com a prevalência do processo (meio) sobre o resultado almejado (fim) .
Do exposto acima, resta claro que a situação ora em análise se amolda ao contexto do Acórdão 1211/2021-TCU-Plenário. A situação econômico-financeira da empresa é fato preexistente ao pregão e a mera apresentação de documentação que a comprova simplesmente atesta condição que já era atendida pela licitante." 
Considerando que a instrução realizada no âmbito da secretaria, apesar de reputar procedente a representação, concluiu que a diferença entre o valor da proposta indevidamente desclassificada e aquele da proposta vencedora foi de apenas R$ 2.563,64 (48 meses) , de modo que, se considerado o eventual período máximo da contratação (60 meses) , corresponderia a R$ 3.204,55, e, em consonância com a busca do interesse público, não seria recomendável o provimento cautelar no sentido da suspensão do certame, entendendo-se suficiente a ciência ao órgão da falha/irregularidade ora identificada, a fim de que situações análogas não se repitam no futuro, nos termos do art. 9º, inciso I, da Resolução TCU 315/2021,
Considerando que o pronunciamento do titular da unidade técnica à peça 17 corrobora o entendimento da suficiente expedição de ciência formulado na instrução, entendendo "que a referida baixa materialidade não justifica a continuidade das apurações por esta Corte de Contas, mas que o desfazimento dos atos pelo TRE/SC, se ainda viável (contrato não assinado) , é necessário em atenção aos princípios que regem as contratações públicas, como o da seleção da proposta mais vantajosa, especialmente em certame já em curso, cujo retorno de fase para correção da falha não acarreta significativos custos ao contratante", bem como que "A ciência permitirá ao órgão conhecer a falha e adotar as medidas cabíveis.",
Considerando que a análise e os encaminhamentos alvitrados pela unidade instrutiva estão devidamente baseados nas disposições da referida Resolução 315/2020, e observam ao disposto na Resolução TCU 259/2014, em cujo art. 106 se lê que "Caso se façam presentes os requisitos de admissibilidade, as unidades técnicas realizarão exame sumário acerca do risco para o órgão ou entidade jurisdicionada, da materialidade e da relevância dos fatos noticiados na denúncia ou representação e da necessidade de atuação direta do Tribunal no caso concreto", bem como que "§ 1º A análise de materialidade dos fatos que envolvam pagamentos de prestação continuada será efetuada considerando o somatório dos eventuais dispêndios já ocorridos, acrescidos daqueles previstos para os próximos cinco anos ou até a data prevista para a cessação dos pagamentos, o que ocorrer primeiro", e ainda que "§ 2º O exame de necessidade de atuação direta do Tribunal avaliará se a atuação corretiva do órgão ou entidade jurisdicionada ou a do órgão de controle interno é suficiente para dar o adequado tratamento ao fato noticiado",
Considerando que segundo o § 4º do art. 106 da Resolução TCU 259/2014 a unidade técnica submeterá os autos com proposta de conhecimento da denúncia ou representação e prosseguimento do processo caso os fatos sejam classificados como de alto risco, relevância ou materialidade e seja considerada necessária a atuação direta do Tribunal, ou, quando do não enquadramento nesses critérios, proposta de encaminhamento dos fatos à unidade jurisdicionada para adoção de providências internas,
Considerando, ainda, que consoante disposto no § 7º da do art. 106 da Resolução TCU 259/2014, no caso das representações formuladas com base em normas de licitações e contratos, a exemplo do § 1° do art. 113 da Lei n° 8.666, de 21 de junho de 1993, presume-se a ausência de perigo da demora quando o indício de dano ao erário for de valor inferior ao limite mínimo para instauração de tomada de contas especial, a que se refere o inciso I do art. 6º c/c o inciso II do art. 17, da Instrução Normativa-TCU nº 71, de 28 de novembro de 2012,
Considerando, dessa forma, que a representação compreende elementos de baixo risco, relevância e materialidade, não obstante apresente procedimento conflitante com precedente acórdão deste Tribunal, a confirmar a impropriedade representada, 
Considerando por fim as propostas da unidade instrutiva no sentido de que se conheça da representação para considerá-la procedente, indeferindo-se a cautelar pleiteada, com ciência da falha/impropriedade ao órgão jurisdicionado, e, quanto ao pedido acessório formulado pela representante Contato Internet Eireli, no sentido de ser considerada como parte interessada, a proposição da unidade com vistas ao indeferimento, com fundamento no art. 146, § 2º, do RITCU, em razão da não demonstração de razão legítima para intervir, 
Considerando as proposições assessórias de que seja facultado a essa empresa a concessão de vista e cópia às peças não sigilosas dos presentes autos após a prolação da deliberação de mérito, assim como o deferimento do pedido formulado por Felipe Boselli, OAB/SC 29.308, de solicitação de informações/vistas/cópias dos autos, à exceção das peças classificadas como sigilosas, nos termos do art. 62, caput e parágrafo único, c/c o art. 93 da Resolução-TCU 259/2014, alterada pela Resolução-TCU 316/2020,
ACORDAM os Ministros do Tribunal de Contas da União, reunidos em Sessão de Plenário, por unanimidade, em:
a) conhecer da representação, satisfeitos os requisitos de admissibilidade constantes no art. 113, § 1º, da Lei 8.666/1993, c/c o art. 237, inciso VII e parágrafo único, do Regimento Interno/TCU, e no art. 103, § 1º, da Resolução TCU 259/2014, para, no mérito, considerá-la procedente;
b) 	indeferir o pedido de concessão de medida cautelar formulado pelo representante, por ausência dos elementos essenciais a sua concessão e nos termos da Resolução TCU 259/2014;
c) indeferir, com fulcro no art. 146, § 2º, do Regimento Interno/TCU, o pedido de ingresso nos autos como parte interessada, formulado pela empresa representante Contato Internet Eireli, e facultar-lhe a obtenção de vista e cópia às peças não sigilosas dos presentes autos a partir da prolação deste acórdão, com base no disposto no art. 4º, inciso VII, alínea "b", e § 1º, da Resolução TCU 249/2012, norma essa regulamentadora do acesso à informação vis-à-vis o disposto na Lei de Acesso à Informação - LAI (Lei 12527/2011) ;
d)	deferir o pedido formulado por Felipe Boselli, OAB/SC 29.308, de solicitação de informações/vistas/cópias dos autos, à exceção das peças classificadas como sigilosas, nos termos do art. 62, caput e parágrafo único, c/c o art. 93 da Resolução-TCU 259/2014, alterada pela Resolução-TCU 316/2020;
e) expedir a ciência alvitrada pela secretaria, na forma do subitem 1.6 deste acórdão;
f) informar ao Tribunal Regional Eleitoral de Santa Catarina e ao representante do teor deste acórdão; e
g) 	arquivar os presentes autos, nos termos art. 169, inciso III, do Regimento Interno/TCU.
1. Processo TC-Processo 040.724/2021-2 (REPRESENTAÇÃO) 
	1.1. Órgão/Entidade: Tribunal Regional Eleitoral de Santa Catarina.
	1.2. Relator: Ministro-Substituto Augusto Sherman Cavalcanti.
	1.3. Representante do Ministério Público: não atuou.
	1.4. Unidade Técnica: Secretaria de Controle Externo de Aquisições Logísticas (Selog) .
	1.5. Representação legal: Felipe Cesar Lapa Boselli (OAB/SC 29.308) , representando Contato Internet Eireli. 
	1.6. Determinações/Recomendações/Orientações:
	1.6.1. dar ciência ao Tribunal Regional Eleitoral de Santa Catarina, com fundamento no art. 9º, inciso I, da Resolução - TCU 315/2020, sobre as seguintes impropriedades/falhas, identificadas no PE 43/2021, para que sejam adotadas medidas internas com vistas às correções porventura cabíveis e à prevenção de outras ocorrências semelhantes:
	16.1.1. a inabilitação da empresa Contato Internet Ltda., com fundamento na não apresentação de documento que deveria estar constante originalmente de sua proposta, afrontou a jurisprudência mais recente deste Tribunal (Acórdão 1211/2021-TCU-Plenário) ,  visto que a vedação à inclusão de novo documento, prevista no art. 43, § 3º, da Lei 8.666/1993, não alcança documento ausente, comprobatório de condição atendida pelo licitante quando apresentou sua proposta, que não foi juntado com os demais comprovantes de habilitação e/ou da proposta, por equívoco ou falha, o qual deveria ser solicitado e avaliado pelo pregoeiro mediante diligência saneadora, haja vista ainda o disposto no art. 47 do Decreto 10.024/2019 e o entendimento extraído do mencionado acórdão.

AUGUSTO SHERMAN

Felipe Cesar Lapa Boselli (OAB/SC 29.308), representando Contato Internet Eireli.

Não atuou.

REPRESENTAÇÃO (REPR)

Secretaria de Controle Externo de Aquisições Logísticas (Selog).